最高法院刑事判決　　　　　　　　　 110年度台上字第3724號
上　訴　人　臺灣高等檢察署臺中檢察分署檢察官劉家芳
上　訴　人　
即　被　告　林進定



選任辯護人　王捷拓律師
　　　　　　羅閎逸律師
　　　　　　吳佩書律師
上　訴　人　
即　被　告　李沛淇



選任辯護人　蔡譯智律師
上　訴　人
即　被　告　賴秀鳳



　　　　　　林函臻



共　　　同
選任辯護人　吳莉鴦律師
上列上訴人等因被告等違反銀行法案件，不服臺灣高等法院臺中
分院中華民國110 年2月24日第二審更審判決（109年度重金上更
一字第1號，起訴案號：臺灣臺中地方檢察署103年度偵字第1329
6 、21344、26104號，104年度偵字第18919號），提起上訴，本
院判決如下：
    主  文
上訴駁回。
    理  由
壹、刑事訴訟法第377 條規定，上訴於第三審法院，非以判決違
    背法令為理由，不得為之。是提起第三審上訴，應以原判決
    違背法令為理由，係屬法定要件。如果上訴理由書狀並未依
    據卷內訴訟資料，具體指摘原判決不適用何種法則或如何適
    用不當，或所指摘原判決違法情事，顯與法律規定得為第三
    審上訴理由之違法情形，不相適合時，均應認其上訴為違背
    法律上之程式，予以駁回。至原判決有無違法，與上訴是否
    以違法為理由，係屬二事。
貳、被告上訴部分
一、本件原審審理結果，認為上訴人即被告林進定、李沛淇、賴
    秀鳳、林函臻（下稱林進定等4 人）有原判決犯罪事實欄所
    載之犯行明確，因而撤銷第一審之科刑判決，改判仍論處林
    進定等4 人共同犯修正後銀行法第125條第1項前段之非法經
    營銀行業務罪等罪刑，已詳述其認定犯罪事實所憑之心證理
    由。
二、犯罪事實之認定，證據之取捨及其證明力如何，乃事實審法
    院自由判斷之職權，倘其取捨不違背證據法則、經驗法則與
    論理法則，即不得指為違法。又法院憑以認定犯罪事實之證
    據，並不悉以直接證據為限，即綜合各種直接、間接證據，
    本於推理作用，為其認定犯罪事實之基礎，並非法所不許。
    又倘證據之調查已屬充分而達事證已臻明確之程度，則事實
    審就不足以影響判決本旨部分，縱未贅予無益調查或說明何
    以不可採之理由，亦與應調查之證據而未予調查或判決理由
    不備之違法有別。原判決主要依憑證人黃雪惠、吳仁勇、劉
    淑錦、王榕瑜、黃寶貴、許燕玲（下稱黃雪惠等6 人）之證
    述，林進定等4 人之部分供述，卷附之支票影本、負債表、
    富登珠寶店（下稱珠寶店）估價單、保證保本投資合約書、
    黃金存摺賣出與買進月平均價格表、五大銀行定期存款利率
    歷月資料、LINE對話紀錄擷圖、銀行或農會帳戶歷史交易明
    細等為據，敘明林進定為珠寶店之負責人，賴秀鳳（林進定
    之配偶）、李沛淇（林進定之同居人）均為珠寶店店員、林
    函臻（林進定之女兒）則在珠寶店幫忙處理店內、外事務，
    其等4 人共同基於非法經營銀行業務之犯意聯絡，由林進定
    以投資黃金買賣操作，並保證保本及每月可獲取與本金顯不
    相當之一定金額或比例之紅利或報酬為由，邀約黃雪惠等 6
    人出資，輔以李沛淇一同在旁介紹、遊說，再開立與投資金
    額相當面額之支票作為擔保，黃雪惠等6 人遂陸續投入資金
    ，分別交予林進定、李沛淇、林函臻，李沛淇、賴秀鳳、林
    函臻並擔任交付現金或支票紅利予黃雪惠等6 人之工作，林
    進定、林函臻更與王榕瑜簽訂保證保本投資合約書（林函臻
    任連帶保證人）等犯意聯絡及行為分擔之情形；原判決再說
    明銀行法第29條第1 項規定：除法律另有規定者外，非銀行
    不得經營收受存款等業務；所謂收受存款，依同法第5條之1
    規定，指向不特定多數人收受款項或吸收資金，並約定返還
    本金或給付相當或高於本金之行為；同法第29條之1 則明文
    以「借款」、「收受投資」、使加入為股東或其他名義，向
    「多數人」或不特定之人收受款項或吸收資金，而約定或給
    付與本金顯不相當之紅利、利息、股息或其他報酬者，以收
    受存款論；故而不論自然人或法人，「不論以何名目」，凡
    向「多數人」或不特定之人收受款項或吸收資金，而約定或
    給付與本金顯不相當之紅利、利息、股息或其他報酬者，均
    為銀行法所稱之「收受存款」，皆應依同法第125 條規定處
    罰；另同法第29條之1 所稱之「多數人或不特定之人」，其
    中「多數人」包括「具有特定對象之多數人」在內，且「初
    時被招募之人又多向熟識之親友遊說加入投資，再以親友介
    紹親友之方式，不斷擴張投資對象成公眾」，終因該經營存
    款業務之人並非以營業實績賺取利潤，投資人最後幾皆血本
    無歸，親友間反目成仇，影響整體金融秩序甚鉅，與一般特
    定少數人間之理財投資影響層面不同，故明定其犯罪對象為
    「多數人或不特定之人」，重在遏阻違法吸收資金之行為禍
    及國家金融市場秩序之維護，且所收受存款之時間及金額，
    依社會上之一般價值判斷，「堪認係經營業務者」，即足相
    當，而其所欲保護法益為保障社會投資大眾之權益及有效維
    護經濟金融秩序，並未限定必須以老鼠會態樣之吸金鏈或廣
    告方式，對外向廣大不特定人大量集資始足以侵害之；本件
    林進定等4 人不論係向其友人吳仁勇，或本為珠寶店之客戶
    劉淑錦、黃寶貴、許燕玲，抑或經由上開友人、客戶輾轉介
    紹之親友黃雪惠、王榕瑜等人，以投資黃金買賣為由，進而
    收受款項或吸收資金，時間長達數年，數額總計新臺幣（下
    同）8536萬3100元，且林進定等4 人按其分工以遂行擴大資
    金繼續投入之目的，並將金條、鑽石及現金等置於珠寶店內
    明顯位置，塑造遠景可期又獲利無虞之表象，致黃雪惠等 6
    人陸續加入或增加投資款項，林進定等4 人主觀上自有相互
    利用之意思，客觀上其等之行為彼此具有相互補充及影響作
    用，其4 人所為係非法經營銀行業務之共同正犯，事證明確
    等旨，核其論斷，俱有卷存資料可憑，復與經驗法則、論理
    法則無違。
三、原判決說明黃雪惠、吳仁勇、黃寶貴之證詞內容，已分別有
    「因林進定告知保本且保證獲利而交付款項」、「利差（即
    黃金買賣之價差獲利）部分先扣起來再行交付款項」等保本
    保利之情形，又黃雪惠、吳仁勇之證詞關於「借錢」、「投
    資黃金」之用語雖有不同，但就其等獲取報酬並非借款利息
    ，而係林進定投資黃金買賣之價差部分，則屬一致，另許燕
    玲亦證稱其投資後，林進定要其對外面的人說是借款，某次
    其出庭時，林進定、李沛淇、賴秀鳳找其至珠寶店裡面，教
    其出庭要如何講，要其聰明點，說其匯款的錢是購買黃金，
    但其實際上是投資黃金等語；且黃雪惠等6 人之證詞關於林
    進定以保本並保證獲利向其等收取款項且支付紅利或報酬等
    基本事實，所證均無二致，又黃雪惠等6 人之證述如何有原
    判決附表（下稱附表）甲所列之補強證據可資佐證，如何亦
    與李沛淇、林函臻、賴秀鳳部分所供相合而可信，原判決亦
    均詳予說明並認定。稽之林進定於調詢時坦承其向他人收取
    款項後係用以操作黃金買賣，其並會向該他人說係以買賣黃
    金賺取之利差支付每月利息等語，又於原審審判程序，審判
    長詢問林進定及其原審選任辯護人有無其他證據提出或聲請
    ，其等均稱「沒有」，則原判決因而認黃雪惠等6 人所證部
    分已臻明確，未贅行傳喚黃雪惠、吳仁勇、黃寶貴為無益之
    調查，即無林進定上訴理由所指應於審判期日調查之證據而
    未予調查或判決理由不備之違法，亦無林進定此部分上訴理
    由所謂黃雪惠等6 人之證述不足以證明保本保利之約定，且
    屬單方指證而無補強證據等情形。林進定上訴理由另引用黃
    為簇之證詞部分，則與劉淑錦、王榕瑜、黃寶貴等人關於保
    本且保利之證詞及相關之補強證據明顯有別，原判決未以黃
    為簇之證詞作為判斷劉淑錦、王榕瑜、黃寶貴證詞之可信度
    ，當無林進定上訴理由所稱判決理由不備之違法。又原判決
    說明黃雪惠等6 人關於李沛淇、賴秀鳳、林函臻參與本案情
    形之證述，並李沛淇、賴秀鳳、林函臻之部分供述，認定李
    沛淇亦負責遊說投資人加入投資，並分擔收受款項兼及分送
    紅利等工作，其地位顯然僅次於林進定，係林進定之左右手
    ；林函臻亦有參與林進定遊說投資人繼續投資，及分擔開立
    支票、分送紅利，並擔任保證保本投資合約之連帶保證人等
    工作；賴秀鳳雖未共同遊說投資人加入投資，但其亦分擔開
    立支票、分送紅利等業務，並與李沛淇、林函臻均參與珠寶
    店帳務之製作，是李沛淇、賴秀鳳、林函臻所為，與林進定
    均合於銀行法第29條第1 項之共同「經營」收受存款「業務
    」之構成要件，彼此間有犯意聯絡及行為分擔，李沛淇、賴
    秀鳳、林函臻自應就黃雪惠等6 人部分，與林進定共同負非
    法經營銀行業務罪責等情，當無李沛淇、賴秀鳳、林函臻上
    訴理由所稱原判決有證據上理由矛盾或判決理由不備之情形
    。另銀行法第29條之1 之立法理由謂「利用借款、收受投資
    、使加入為股東等名義，大量吸收社會資金，以遂行其收受
    款之實，而經營其登記範圍以外之業務。依目前法院判決，
    對此種違法收受存款行為，往往只以違反公司法第15條第 3
    項經營登記範圍以外之業務，而予專科罰金，因此無法發揮
    有效之遏止作用。為保障社會投資大眾之權益，及有效維護
    經濟金融秩序，實有將此種脫法收受存款行為擬制規定為收
    受存款之必要。」則原判決敘明本件犯罪模式係以買賣黃金
    利潤可期，誘以保本保利之條件，邀約或遊說他人投入資金
    ，並以珠寶店經營之分工及規模而為業務經營之方式，長達
    數年期間持續不斷地擴張投資對象及金額，吸引包含林進定
    之朋友、珠寶店之客戶，及客戶輾轉介紹之親友（即黃雪惠
    等6 人）持續投入資金，且迄查獲時已收受之款項總額高達
    前述8千5百多萬元等行為情狀予以綜合判斷，認林進定等 4
    人之行為，除使黃雪惠等6 人遭受實害外，其行為在發展過
    程中已足以危害前述立法目的所欲保護之法益即投資大眾權
    益及經濟金融秩序，而存有侵害之實際可能性，其等之行為
    即合致於上開規定所指「向多數人收受款項或吸收資金」之
    要件，不因林進定等4 人是否採取老鼠會態樣之吸金鏈或廣
    告方式，對外向廣大不特定人大量招攬集資，或其等所辯是
    否係向黃雪惠基於借款關係收受款項屬實而有別等情，經核
    與前述立法目的無違，並無林進定上訴理由所稱本件收款對
    象自始僅侷限於少數特定人之情，亦無其上訴理由所指判決
    適用法則不當或判決理由不備之違法。另關於銀行法第29條
    之1 規定「約定或給付與本金顯不相當之紅利、利息、股息
    或其他報酬」部分，原判決則說明是否「與本金顯不相當」
    ，應參酌當時之經濟及社會狀況，依金融機構間平均定期儲
    蓄存款利率或民間互助會之利率，較之一般債務之利息，顯
    有特殊之超額者，以決定之，如行為人向多數人或不特定人
    收受款項或資金，並約定交付款項或資金之人能取回本金，
    且約定或給付高於一般銀行定期存款之利率，甚至保證保本
    及獲利，即能使多數人或不特定人受該行為人提供之優厚利
    率所吸引，而「容易」交付款項或資金與該非銀行之行為人
    ，即與銀行法第29條之1 所謂「與本金顯不相當」相符，非
    謂應以民法對於最高利率之限制，或以刑法上重利之觀念，
    作為認定上開銀行法所定「與本金顯不相當」之標準；本件
    林進定與黃雪惠等6 人約定每月所得之紅利或報酬，經換算
    年利率乃介於18%至77%之間，顯較當時期間五大銀行1 年定
    期存款固定利率差距達十數倍甚至數十倍之遙，已足使多數
    人受此優厚報酬所吸引，而容易交付款項或資金予林進定等
    4 人，顯達「與本金顯不相當」之程度等旨，核亦無違法可
    指。林進定上訴理由指應以「是否高於民間借貸三分利」，
    或應以林進定每次操作黃金買賣獲利成數，作為報酬是否「
    與本金顯不相當」之判斷標準，均顯對上述規範意旨有所誤
    會。是林進定等4 人之上訴理由，均未依據卷內整體資料而
    為具體指摘，皆難認係適法之上訴第三審之理由。
四、綜合前述及林進定等4 人之其他上訴理由，經核皆係就原審
    採證、認事職權之適法行使，任意指摘為違法，難認已符合
    首揭法定之第三審上訴要件，應認其等之上訴為違背法律上
    之程式，予以駁回。
參、檢察官上訴部分
一、原判決以檢察官移送併辦部分略謂：林進定等4 人基於非法
    經營銀行業務之犯意聯絡，於附表庚編號6 所示時間，以該
    編號所示方法，邀約洪淑援投資黃金買賣，並保證獲利，洪
    淑援因此投資該編號所示款項，因而認林進定等4 人此部分
    涉犯銀行法第125條第1項後段之非法經營銀行業務罪嫌，惟
    經審理結果，認為不能證明林進定等4 人有上開犯行，因而
    就此部分退回檢察官依法處理，已詳予說明其證據取捨及判
    斷之理由。
二、檢察官就被告犯罪事實，應負舉證責任，並指出證明之方法
    ，為刑事訴訟法第161條第1項所明定。因此，檢察官對於起
    訴之犯罪事實，應負實質之舉證責任。倘其所提出之證據，
    不足為被告有罪之積極證明，或其闡明之證明方法，無從說
    服法院形成被告有罪之心證，基於無罪推定之原則，自應為
    被告無罪之諭知。而認定犯罪事實所憑之證據，無論直接或
    間接證據，其為訴訟上之證明，須於通常一般之人均不致有
    所懷疑，而得確信其為真實之程度者，始得據為有罪之認定
    ，倘其證明尚未達到此一程度，而有合理之懷疑存在時，事
    實審法院復已就其心證上理由予以闡述，敘明其如何無從為
    有罪之確信，因而為無罪或不另為無罪諭知或將移送併辦部
    分退回之判決，苟其裁量、判斷，並不悖乎證據法則、經驗
    法則或論理法則，即不得任意指為違法。原判決審酌卷內證
    據資料，說明附表庚編號6 部分，洪淑援所證關於其獲利部
    分會有波動，其並不知道大約多少，亦沒計算等語，是其就
    獲利情形實無法肯定，則林進定所承諾之獲利情形，是否合
    於銀行法第29條之1 規定「與本金顯不相當」之紅利或高額
    報酬，即屬有疑，且無其他證據足以佐證此部分犯行屬實。
    經核與證據法則及卷存資料並無違背。又卷查關於洪淑援部
    分之支票、匯款明細、歷史交易明細等證據資料，哪部分得
    以證明係林進定保證獲利而支付報酬，且已該當於「與本金
    顯不相當」之要件，哪部分又得以證明係清償本金，均未見
    檢察官舉證說明此部分各該筆款項進出與待證事實之關聯性
    ，且原審審判長於審判程序詢問檢察官有無其他證據提出或
    聲請，檢察官回答：「沒有」，則原審就此移送併辦部分，
    認不能證明林進定等4 人犯罪，且此部分未據提起公訴，因
    而退回檢察官處理，即無檢察官上訴理由所指應於審判期日
    調查之證據而未予調查或判決理由不備之違法。檢察官上訴
    理由僅泛稱原審就此部分應予詳查而未查，並未依據卷內資
    料予以具體指摘，並非上訴第三審之適法理由。
三、綜合前述及檢察官之其他上訴理由，係就原審調查、取捨證
    據及判斷其證明力職權之適法行使，仍憑己見指摘原判決違
    法，核亦與首揭法律規定得為第三審上訴理由之違法情形不
    相適合，應認其上訴違背法律上之程式，予以駁回。
肆、依刑事訴訟法第395條前段，作成本判決。
中    華    民    國   111    年    4     月    7     日
                  刑事第三庭審判長法  官  徐  昌  錦  
                                  法  官  林  恆  吉  
                                  法  官  林  海  祥  
                                  法  官  江  翠  萍  
                                  法  官  侯  廷  昌  
本件正本證明與原本無異
                                  書記官
中    華    民    國   111    年    4     月    13    日